臺灣臺北地方法院民事判決
110年度訴字第5594號
原      告  合作金庫商業銀行股份有限公司

法定代理人  雷仲達  
訴訟代理人  左逸軒律師
被      告  劉恆    

訴訟代理人  周承武律師
上列當事人間分配表異議之訴等事件，本院於民國110年10月25
日言詞辯論終結，判決如下：
    主      文
本院一０八年度司執字第一一三二三四號給付票款強制執行事件
，於民國一一０年四月八日製作之如附件所示之分配表，關於表
一債權次序四十三所列被告之票款債權原本及利息，均應予剔除
，不得列入分配；被告原受分配金額新臺幣柒佰肆拾柒萬捌仟伍
佰貳拾參元應改由各普通債權人按比例分配。
訴訟費用由被告負擔。
    事實及理由
壹、程序事項
    按債權人或債務人對於分配表所載各債權人之債權或分配金
    額有不同意者，應於分配期日1日前，向執行法院提出書狀
    ，聲明異議；異議未終結者，為異議之債權人或債務人，得
    向執行法院對為反對陳述之債權人或債務人提起分配表異議
    之訴；聲明異議人未於分配期日起10日內向執行法院為前2
    項起訴之證明者，視為撤回其異議之聲明，強制執行法第39
    條第1項、第41條第1項前段、第3項分別定有明文。經查，
    本院108年度司執字第113234號給付票款強制執行事件（下
    稱系爭執行事件），針對訴外人即執行債務人忠和營造工程
    有限公司（下稱忠和公司）對臺北市政府工務局新建工程處
    之債權，本院民事執行處於民國110年4月8日作成附件所示
    之分配表（下稱系爭分配表），並定於同年6月25日實行分
    配（見訴字卷第35至59頁），債權人即原告於同年6月18日
    具狀就系爭分配表表1次序43所列，被告以臺灣新北地方法
    院（下稱新北地院）110年度司票字第189號本票裁定（下稱
    系爭本票裁定）暨確定證明書為執行名義（下稱系爭執行名
    義）之票款債權聲明異議（見訴字卷第25至27頁）。該異議
    未終結，原告於同年月24日提起本件分配表異議之訴（見訴
    字卷第11頁），向執行法院為起訴之證明，業據本院調閱系
    爭執行事件卷宗查明無訛，是原告提起本件分配表異議之訴
    合於程序規定，先予敘明。
貳、實體事項
一、原告主張：被告執系爭本票裁定為執行名義，向本院聲請就
    忠和公司經系爭執行事件執行所得之財產參與分配，然針對
    系爭本票裁定所指之附表所示21張本票（下稱系爭21張本票
    ），被告前已向新北地院聲請公示催告，並於期滿後向新北
    地院聲請宣告證券無效之除權判決，經新北地院以109年度
    除字第205號判決（下稱系爭除權判決）宣告系爭21張本票
    無效。從而，被告既以票據喪失為由聲請公示催告及除權判
    決，系爭21張本票即已失效，並應受系爭除權判決既判力之
    拘束，被告不得再持無效票據向法院聲請系爭本票裁定，更
    不得執無效票據之本票裁定聲明參與分配。退步言，縱認系
    爭執行名義形式上成立，惟系爭21張本票之到期日均為80年
    12月，被告於110年向新北地院聲請系爭本票裁定前，均未
    曾向忠和公司行使權利，則被告對於系爭本票發票人即忠和
    公司之票款請求權已逾三年請求時效，而忠和公司未行使時
    效抗辯，屬怠於行使權利，原告自得本於忠和公司之債權人
    地位，依民法第242條規定代位忠和公司對被告行使時效抗
    辯權。為此，爰依強制執行法第41條第1項規定提起本訴等
    語。並聲明：被告於系爭分配表表1次序43之債權金額應予
    剔除；被告原受分配金額新臺幣（下同）747萬8,523元改由
    各普通債權人按比例分配。
二、被告答辯：被告先前以為系爭21張本票遺失，而向新北地院
    聲請公示催告，並經新北地院作成系爭除權判決，嗣因被告
    於辦公室找到系爭21張本票，乃向新北地院聲請系爭本票裁
    定，致生除權判決之聲請人持有本票之矛盾現象，更與民事
    訴訟法第564條、第565條規定不符。因系爭21張本票事實上
    從未被盜、遺失或滅失，縱經公示催告及除權判決，因被告
    並非第三人，且自始持有系爭21張本票，故對持有本票之權
    利不致因而喪失，不得以自己為被告，聲請撤銷系爭除權判
    決，且系爭21張本票因被告於系爭執行事件參與分配，業經
    被告繳交本院執行處，是原告主張被告持有之系爭21張本票
    因除權判決而無效，自無理由。再者，系爭21張本票雖已罹
    於時效，惟因忠和公司之法定代理人經商數十年，對於本票
    或支票之使用甚為熟悉，並知票據之時效期限及其在法律上
    之效果，於票據罹於時效時，更知如何拒絕給付或仍依債之
    本旨為給付，非謂忠和公司選擇給付或不為時效之抗辯，即
    為怠於行使其權利，而應屬其權利之正當行使，原告自不得
    依民法第242條規定代位主張時效抗辯等語。並聲明：原告
    之訴駁回。
三、本院之判斷
（一）按除權判決，應宣告證券無效。有除權判決後，聲請人對
      於依證券負義務之人，得主張證券上之權利。民事訴訟法
      第564條第1項、第565條第1項分別定有明文。本票為完全
      而絕對之有價證券，具無因性、提示性及繳回性，該權利
      之行使與本票之占有，有不可分離之關係，其執票人以法
      院准許強制執行裁定聲請執行時，固仍須提出該本票原本
      於執行法院，始得謂已提出強制執行法第6條第1項第6款
      所稱得為強制執行名義之證明文件。惟民事訴訟法第565
      條第1項規定，有除權判決後，聲請人對於依證券負義務
      之人，得主張證券上之權利，是宣告證券無效之除權判決
      ，可使聲請人取得持有證券人之同一地位，並有足代聲請
      人持有證券之效力，該聲請人即與持有證券相同，於此情
      形，該聲請人自得以除權判決據以聲請強制執行，以替代
      該本票（最高法院98年度台抗字第710號裁判意旨參照）
      。基此，本票經聲請人聲請除權判決宣告無效後，聲請人
      即因除權判決取得與本票持有人同一地位，並有足代聲請
      人持有本票之效力，聲請人即得以該除權判決為執行名義
      聲請強制執行。本件被告前以遺失本件執行債務人忠和公
      司簽發之系爭21張本票為由，向新北地院聲請公示催告，
      並於期滿後向新北地院聲請宣告證券無效之除權判決，經
      新北地院以系爭除權判決宣告系爭21張本票無效等情，為
      兩造所不爭執，並有系爭除權判決為證（訴字卷第61至63
      頁），揆諸上開說明，被告本得以系爭除權判決為執行名
      義，向忠和公司聲請強制執行或於系爭執行事件參與分配
      。而本件被告嗣係以於系爭除權判決後尋得系爭21張本票
      為由，向法院聲請取得系爭本票裁定確定，而以該裁定於
      系爭執行事件參與分配，經本院執行處於系爭分配表表1
      次序43列入普通債權，被告並就此受分配747萬8,523元等
      情，亦為兩造所不爭執，並有系爭本票裁定及確定證明書
      、系爭分配表可佐（訴字卷第29至59頁），且經本院調閱
      系爭執行事件案卷核實，有相關影卷足憑。系爭21張本票
      固經系爭除權判決宣告無效，然依上開說明，除權判決宣
      告本票無效對於聲請人（即本件被告）之效力，既係在於
      使聲請人取得與本票持有人相同之地位，代替持有本票之
      效力，則基於相同情形應相同處理之法理，於聲請人嗣後
      已覓得系爭21張本票（即重新實質持有本票）並據此聲請
      本票裁定經准許確定之情形，亦應認為其得據該本票裁定
      及所持有之本票，對本票債務人聲請強制執行。從而，本
      件被告既嗣已尋得系爭21張本票、重新實質持有本票並取
      得系爭本票裁定確定，其依該裁定為執行名義於系爭執行
      事件參與分配，應屬合法。
（二）按債務人怠於行使其權利時，債權人因保全債權，得以自
      己名義行使其權利，為民法第242條前段所明定。此項代
      位權行使之範圍，就同法第243條但書規定旨趣推之，並
      不以保存行為為限，凡以權利之保存或實行為目的之一切
      審判上或審判外之行為，諸如假扣押、假處分、聲請強制
      執行、實行擔保權、催告、提起訴訟等，債權人皆得代位
      行使（最高法院69年台抗字第240號裁判意旨參照）。又
      消滅時效完成之抗辯權即拒絕給付之抗辯權乃權利之一種
      ，如債務人對於債權人怠於行使此項抗辯權時，非不得由
      他債權人代位行使。他債權人代位行使此抗辯權後，已生
      抗辯之效力，債務人得拒絕向債權人為給付（最高法院10
      6年度台上字第2057號判決、96年度台上字第1107號判決
      意旨參照）。經查，系爭21張本票為債務人忠和公司於79
      年11月簽發，到期日均為80年12月間，依票據法第22條第
      1項規定，被告對於忠和公司之票據權利請求權，自到期
      日起算3年，而被告並未於83年12月前對忠和公司行使系
      爭21張本票之票據上權利，故其票據權利請求權已於83年
      12月間罹於時效而消滅，惟忠和公司並未就此對被告行使
      時效抗辯等節，為被告所自認無訛。揆諸前開說明，原告
      身為忠和公司之債權人，自得依民法第242條規定代位怠
      於行使時效抗辯之債務人忠和公司，對被告行使此項時效
      抗辯權，忠和公司即得拒絕向被告為給付。被告雖抗辯忠
      和公司選擇給付或不為時效之抗辯，係權利之正當行使，
      並非怠於行使權利等語。然民法第242條所謂「怠於行使
      權利」，並未以債務人係因「過失」不行使權利為限，亦
      包含債務人係「故意」或「自主決定」不行使權利之情形
      ，此由該條立法理由謂：「按債權人得就債務人之財產受
      清償，是為通例。債務人財產之增減，於債權人之債權有
      重大關係，故於債務人怠於行使其權利時，（例如債務人
      不向第三人索還欠款）應許債權人為保全其債權起見，得
      以自己之名義，行使屬於債務人之權利，以保護其利益。
      」明文列舉包含「債務人出於自主決定而不向第三人索還
      欠款」之情形可佐。是縱認忠和公司本件係自主決定不向
      被告行使時效抗辯，仍屬民法第242條規定之「怠於行使
      權利」，原告仍得依該條規定代位忠和公司行使該抗辯權
      。故被告上開抗辯，並不可採，其聲請調查證人即忠和公
      司之法定代理人陶延生，欲證明「忠和公司係自主決定不
      對被告行使時效抗辯」之事實，並不會影響本件認定，自
      無調查之必要性。依上，本件既經原告依民法第242條規
      定，代位債務人忠和公司對被告行使針對系爭21張本票之
      時效抗辯，則被告自不得就系爭21張本票對忠和公司請求
      票據上權利。故原告依強制執行法第41條第1項規定，請
      求將被告於系爭分配表表1次序43之債權金額應予剔除，
      被告原受分配金額747萬8,523元改由各普通債權人按比例
      分配等語，自為有據。
四、綜上所述，原告依強制執行法第41條第1項規定，請求判命
    如主文第一項所示，為有理由，應予准許。
五、本件事證已臻明確，兩造其餘攻擊防禦方法及所提之證據，
    經審酌後，核與本件結論不生影響，爰不一一贅述，附此敘
    明。
六、訴訟費用負擔之依據：民事訴訟法第78條。
中　　華　　民　　國 　110  　年　　10　　月　　29  　日
                  民事第二庭  法　官　林伊倫
以上正本係照原本作成。
如對本判決上訴，須於判決送達後20日內向本院提出上訴狀。如
委任律師提起上訴者，應一併繳納上訴審裁判費。
中　　華　　民　　國 　110  　年　  10　　月　　 29 　日
                              書記官　黃品蓉

附表：
編號 發票日（民國） 票面金額（新臺幣） 到期日（民國） 利息起算日（民國） 票據號碼 001 79年11月8日 200萬元 80年12月30日 80年12月31日 185154 002 79年11月8日 100萬元 80年12月24日 80年12月25日 185153 003 79年11月8日 100萬元 80年12月27日 80年12月28日 185152 004 79年11月8日 200萬元 80年12月15日 80年12月16日 185157 005 79年11月8日 300萬元 80年12月20日 80年12月21日 185156 006 79年11月8日 200萬元 80年12月24日 80年12月25日 185155 007 79年11月8日 100萬元 80年12月16日 80年12月17日 185160 008 79年11月8日 100萬元 80年12月18日 80年12月19日 185159 009 79年11月8日 100萬元 80年12月19日 80年12月20日 185158 010 79年11月8日 300萬元 80年12月6日 80年12月7日 185163 011 79年11月8日 100萬元 80年12月16日 80年12月17日 185162 012 79年11月8日 260萬元 80年12月19日 80年12月20日 185161 013 79年11月8日 100萬元 80年12月2日 80年12月3日 185166 014 79年11月8日 100萬元 80年12月3日 80年12月4日 185165 015 79年11月8日 200萬元 80年12月5日 80年12月6日 185164 016 79年11月8日 50萬元 80年12月30日 80年12月31日 185169 017 79年11月8日 200萬元 80年12月30日 80年12月31日 185168 018 79年11月8日 200萬元 80年12月4日 80年12月5日 185167 019 79年11月8日 676萬3,740元 80年12月31日 81年1月1日 185172 020 79年11月8日 436萬5,000元 80年12月31日 81年1月1日 185171 021 79年11月8日 110萬元 80年12月30日 80年12月31日 185170